最高法院刑事判決　　　　　　九十六年度台上字第二七四六號
上　訴　人　台灣高等法院檢察署檢察官
被　　　告　甲○○
　　　　　　乙○○
　　　　　　丙○○（原名劉麗玉）
上列上訴人因被告等業務侵占案件，不服台灣高等法院中華民國
九十四年六月三十日第二審更審判決（九十三年度重上更(五)字第
四六號，起訴案號：台灣台北地方法院檢察署八十四年度偵字第
一一八四一、一六三七七號），提起上訴，本院判決如下：
    主  文
原判決關於甲○○部分撤銷，發回台灣高等法院。
其他上訴駁回。
    理  由
一發回部分（即甲○○部分）
本件原判決以公訴意旨略稱：被告甲○○係前台火股份有限公司
（下稱台火公司)職工福利委員會（下稱福委會)主任委員，係從
事業務之人，竟與該福委會總幹事即被告乙○○及福委會委員兼
幹事即被告丙○○（原名劉麗玉）（二人業經原審法院判決無罪
確定，詳後述）共同意圖為自己不法之所有，於民國八十四年一
月二十四日，將其等業務上持有，福委會存放於中央信託局開設
第ＡＳ－10－101 號保管箱內之台火公司股票四百三十四張（共
一百七十八萬零三百五十八股），福利金即華南商業銀行（下稱
華南銀行）城內辦事處定期存單十八張，總金額約新台幣（下同
）一億五千五百萬元，及台火公司所有寄放於前開保管箱之永利
證券股份有限公司（下稱永利證券公司）股票一萬一千三百五十
六張（共一億一千二百二十六萬七千七百八十八股）取出，並予
以侵占，由被告丙○○持前開定期存單，至華南銀行解約後，將
現金交予被告甲○○，被告甲○○為處分前開現金，即於同年一
月二十六日，未經合法程序，與不知情之台北市私立開平高級中
學（下稱開平中學）校長夏惠汶，訂立建教合作契約，將其中一
億元匯入開平中學帳戶，其餘現金則自行侵占，因認被告甲○○
係犯刑法第三百三十六條第二項之業務侵占罪等情。經審理後，
認為不能證明甲○○犯罪，因而維持第一審關於諭知甲○○無罪
部分之判決，駁回該部分檢察官在第二審之上訴，固非無見。
惟查：(一)原判決理由（理由五之(三)）認定：甲○○於八十四年一
月二十七日指示丙○○將原判決附表一所示之華南銀行城內辦事
處定期存單十三張，辦理解約得款一億二千八百六十七萬一千四
百三十五元，隨即提領其中一億元匯入開平中學帳戶，其餘現金
由甲○○保管，其中一千一百九十萬元，由甲○○以乙○○名義
向遠東商業銀行敦南分行租用保管箱存放等情，按該定期存單解
約款項一億二千八百六十七萬一千四百三十五元，扣除匯入開平
中學之一億元及放入保管箱中之一千一百九十萬元，剩餘之一千
六百七十七萬一千四百三十五元流向何處？有無遭甲○○侵占挪
為私用？原審漏未詳予查明。又判決理由（理由五之(五)）認定甲
○○於八十四年五月十六日將私自保管之款項連同福委會其他現
金以福委會名義存入中國國際商業銀行並轉存定期存款九紙（見
偵字第九二五０號偵查卷第六十頁至第六十八頁之定期存款單）
屆期後仍以福委會名義轉存華僑銀行定期存款九紙共四千萬元等
情。卷附定期存單五紙均各為五百萬元，則原定期存款計四千五
百萬元，轉存僅存入四千萬元，差額五百萬元，流向何處？原審
亦漏未詳予查明。又原判決理由（理由五之(七)）認定甲○○曾經
於八十四年一月二十四日將福委會原存放於中央信託局保管，屬
於福委會所有之台火股票及台火公司所有之永利證券股票，取出
交由乙○○及自己保管，俟福委會新任主任委員余仁昇申報遺失
，並向第一審法院聲請公示催告程序後，始提交檢察官發還告訴
人等情。對於甲○○何以將上揭股票變更原保管方式，及何以未
主動向台火公司及余仁昇報告股票之去向，並主動交回該等股票
？亦均未詳予查明其原因。徒以福委會短少之款項以及上揭股票
，事後均已由甲○○交回或返還等情，認甲○○無被訴業務侵占
犯行，而為甲○○無罪之判決，自嫌速斷，併有應於審判期日調
查之證據未予調查及理由不備之違誤。檢察官上訴意旨執以指摘
原判決關於甲○○部分不當，非無理由，應認原判決該部分仍有
撤銷發回更審之原因。
二駁回部分（即乙○○、丙○○部分）
按刑事訴訟法第三百七十七條規定，上訴於第三審法院，非以判
決違背法令為理由，不得為之。是提起第三審上訴，應以原判決
違背法令為理由，係屬法定要件。如果上訴理由狀並未依據卷內
訴訟資料，具體指摘原判決不適用何種法則或如何適用不當，或
所指摘原判決違法情事，顯與法律規定得為第三審上訴理由之違
法情形，不相適合時，均應認其上訴為違背法律上之程式，予以
駁回。本件檢察官對於原判決關於乙○○、丙○○部分上訴，上
訴意旨略稱：原判決理由認定甲○○指示丙○○將原判決附表一
所示之華南銀行定期存單十三張辦理解約得款一億二千八百六十
七萬一千四百三十五元，提領其中一億元匯入開平中學帳戶，另
有現款一千一百九十萬元，由甲○○以乙○○名義存放於遠東商
業銀行敦南分行保管箱，剩餘之一千六百七十七萬一千四百三十
五元，究流向何處，有無遭乙○○、丙○○二人夥同甲○○予以
侵占？原審漏未詳予查明。又原判決理由另認定如原判決附表二
所示之五紙銀行定期存單，面額計二千五百萬元，經甲○○指示
丙○○持向華南銀行質借得款二千二百五十萬元，扣除發放予員
工之春節慰勞金、福利互助金及繳納稅金，餘款一千三百三十八
萬元究有無遭侵占而短少，原審亦漏未詳予查明。原判決理由另
認定甲○○於八十四年五月十六日將私自保管之福委會款項存入
中國國際商業銀行，轉存定期存款單九紙，計四千五百萬元，屆
期仍以福委會名義轉存華僑銀行定期存款單九紙計四千萬元，短
少之五百萬元流向何處？有無遭乙○○、丙○○二人夥同甲○○
侵占？又起訴書所載之股票短少，是否遭侵占，原審亦未查明，
遽以福委會短少之錢款，以及起訴書所指之股票短少部分，已由
甲○○交回，由福委會及台火公司取回等情，認乙○○、丙○○
二人無被訴業務侵占犯行，原判決有應於審判期日調查之證據未
予調查、採證違法及理由不備等違誤等語。
惟查原判決以公訴意旨略稱：被告乙○○係福委會總幹事，被告
丙○○（原名劉麗玉）則係福委會委員兼幹事，均為從事業務之
人，竟夥同福委會主任委員甲○○（另發回原審法院審理）共同
意圖為自己不法之所有，共同為上揭公訴意旨所指之業務侵占犯
行，因認被告乙○○、丙○○與甲○○共犯刑法業務侵占罪嫌等
情。經審理後，認為不能證明乙○○、丙○○二人犯罪，因而維
持第一審諭知其二人無罪部分之判決，駁回該部分檢察官在第二
審之上訴，係以訊據被告乙○○、劉麗捷均否認有被訴侵占犯行
，乙○○辯稱：伊係聽命於主任委員甲○○，伊不知福委會定期
存款單解約、質押之用途，甲○○以伊之名義及印章租用遠東商
業銀行保管箱存放款項，鑰匙均由甲○○保管，伊未曾拿過一毛
錢；伊聽從甲○○之指示，僅接手保管台火股票四百三十四張，
自八十四年一月二十四日至同年三月二十四日，只保管二個月即
交還甲○○等語。被告丙○○辯稱：伊係福委會會計，並兼作台
火福委會幹事，承主任委員甲○○之命，辦理存款、領款、定期
存單解約及會計帳務報表等職務，福委會一年僅開一次會，而台
火公司為操作台火公司股票，經常透過福委會主任委員或總幹事
，要求伊取出保管箱內之定期存單或銀行存款供買賣股票之用，
足見決定開啟台火公司職工福委會保管箱取物是主任委員之權責
；伊將華南銀行定期存單解約係依主任委員甲○○之指示，伊僅
是依命令行事而已，且伊依甲○○指示將定期存單一億三千萬元
辦理解約，同時將一億元電匯至開平中學帳戶內，餘款交由甲○
○存在銀行，自此以後，伊即未再經手台火公司福委會之現金及
定期存單；由甲○○自該保險箱取出之台火公司及永利證券公司
股票，則非伊所經手保管處理；伊所管理之帳務，已經會計師查
證無誤，自無任何違背職務或侵占行為等語。經查被告乙○○在
八十三年十二月間被任命為福委會總幹事，依據主任委員甲○○
之指示辦理福委會之事務，在八十四年四月二十四日遭台火公司
資遣前，乙○○於八十四年一月二十四日即接獲主任委員即甲○
○之指示，同至中央信託局將台火福委會之台火股票取出，隨由
甲○○指示乙○○保管該部分股票，乙○○遂將該股票放置在華
信銀行保險箱內；八十四年三月二十四日乙○○因事出國，又將
台火股票交由甲○○保管，可見乙○○係依甲○○指示保管股票
。再丙○○自七十六年十二月十九日起，兼任福委會幹事，辦理
存款、領款、定期存單解、存及會計帳務。八十四年一月二十四
日，丙○○依甲○○之指示，將中央信託局之保管箱內取出如原
判決附表一、二所示定期存單一億五千五百萬元，其中二千五百
萬元定期存單質押現金二千二百五十萬元作為春節福利金等項之
需，餘款預作台中廠十一名資遺、退休員工之離職金及購屋補助
款之用；另一億三千萬元之定存單亦係依甲○○之指示辦理提前
解約，並依甲○○之提示匯款一億元至開平中學，剩餘之款項，
由甲○○保管，被告丙○○亦未負責保管等情，此業有乙○○、
丙○○及甲○○就上揭股票及錢款所為提領、保管、轉匯、轉存
經過等情所為供述可資相互印證屬實。且上揭福委會之錢款短少
部分以及上揭股票，事後亦均由甲○○交還或償還告訴人。因查
無積極確切證據足認被告乙○○、丙○○有被訴業務侵占犯行，
自應認為不能證明其二人犯罪等情，資為論據。核原判決就論斷
乙○○、丙○○二人無罪部分，尚無不合。至於上訴意旨所指福
委會原保管之錢款或保管之股票曾經有短少，事後再由甲○○提
出交回福委會或台火公司一節，應屬甲○○是否有被訴業務侵占
犯行之問題，應由事實審法院調查相關證據予以查明（詳見發回
部分之說明）。依卷內資料尚無積極證據可以證明該二被告有與
甲○○共謀業務侵占之犯行，自非得據以指摘原判決論斷乙○○
、丙○○無罪部分，有查證未盡、採證違法或理由不備等違誤。
檢察官對於乙○○、丙○○二人之上訴意旨，係徒憑己見，就原
審採證認事職權之適法行使，及原判決已論斷說明之事項，重複
為事實之爭辯，任指該部分原判決有上訴意旨指摘之違誤，並非
適法之第三審上訴理由，該部分上訴違背法律上之程式，應予駁
回。
三本件雖屬刑事訴訟法第三百七十六條第三款所列之案件，惟於
刑事訴訟法第三百七十六條修正施行前，原得上訴於第三審法院
，且已繫屬於法院，依刑事訴訟法施行法第五條第一項規定，仍
應依施行前之法定程序終結之，附此明。
據上論結，應依刑事訴訟法第三百九十七條、第四百零一條、第
三百九十五條前段，判決如主文。
中　　華　　民　　國　九十六　年　　五　　月　 十七　 日
                      最高法院刑事第八庭
                          審判長法官  陳　正　庸
                                法官  賴　忠　星
                                法官  林　開　任
                                法官  林　立　華
                                法官  吳　　　燦
      本件正本證明與原本無異
                                      書  記  官
中　　華　　民　　國　九十六　年　  五 　 月  二十八　日
                                                      V
